ACORDAO-COMPLETO-2534190

ACÓRDÃO 3191/2022 ATA 18/2022 - PRIMEIRA CÂMARA

VISTOS, relatados e discutidos estes autos que, no presente momento, tratam de embargos de declaração opostos por Luiz Antônio de Passos Curado, como então presidente do Centro de Estudos, Promoção e Desenvolvimento de Mercados (gestão: 2004 a 2011) , em face do Acórdão 10.418/2019 proferido pela 1ª Câmara do TCU, ao julgar a tomada de contas especial instaurada pelo Ministério da Agricultura, Pecuária e Abastecimento (MAPA) em desfavor do ora embargante diante da impugnação dos dispêndios inerentes ao Convênio nº  723500/2009 destinado a apoiar o projeto de fortalecimento e integração em rede e a capacidade gerencial das cooperativas no Mato Grosso do Sul;
ACORDAM os Ministros do Tribunal de Contas da União, reunidos em Sessão da 1ª Câmara, ante as razões expostas pelo Relator, em:
9.1. conhecer dos presentes embargos de declaração opostos por Luiz Antônio de Passos Curado em face do Acórdão 10418/2019-TCU-Primeira Câmara, sem prejuízo de declarar a ineficácia dos cogitados embargos pelo IMA-DF, nos termos do art. 34 da Lei n.º 8.443, de 1992, e do art. 287 do RITCU, para, no mérito, rejeitá-los; e
9.2. enviar a cópia do presente Acórdão, com o Relatório e a Proposta de Deliberação, ao ora embargante, para ciência.

Embargos de Declaração opostos por Luiz Antônio de Passos Curado e pelo Centro de Estudos, Promoção e Desenvolvimento de Mercados, contra o Acórdão 10.418/20191ª Câmara.

Primeira Câmara

Ministério da Agricultura, Pecuária e Abastecimento.

3. Embargante: Luiz Antônio de Passos Curado (CPF XXX.637.331-XX).

13.1. Ministros presentes: Walton Alencar Rodrigues (Presidente), Vital do Rêgo e Jorge Oliveira.
13.2. Ministro-Substituto convocado: Augusto Sherman Cavalcanti.
13.3. Ministros-Substitutos presentes: André Luís de Carvalho (Relator) e Weder de Oliveira.

ANDRÉ DE CARVALHO

Ministro-Substituto André Luís de Carvalho em substituição ao Ministro Walton Alencar Rodrigues por força da Portaria TCU n.º 280, de 13/9/2019.

Trata-se, no presente momento, de embargos de declaração opostos por Luiz Antônio de Passos Curado, como então presidente do Centro de Estudos, Promoção e Desenvolvimento de Mercados (gestão: 2004 a 2011) , em face do Acórdão 10.418/2019 proferido pela 1ª Câmara do TCU, ao julgar a tomada de contas especial instaurada pelo Ministério da Agricultura, Pecuária e Abastecimento (MAPA) em desfavor do ora embargante diante da impugnação dos dispêndios inerentes ao Convênio nº  723500/2009 destinado a apoiar o projeto de fortalecimento e integração em rede e a capacidade gerencial das cooperativas no Mato Grosso do Sul.
2.	O referido convênio esteve vigente, de 31/12/2009 a 2/2/2011, contando com as despesas estimadas em R$ 708.436,00, mas com o repasse de R$ 693.936,00 em recursos federais e R$ 14.500,00 em recursos da contrapartida.
3.	Inicialmente, sob a relatoria do Ministro-Substituto André Luís de Carvalho em substituição ao Ministro Walton Alencar Rodrigues por força da Portaria TCU n.º 280, de 13/9/2019, o referido Acórdão 10.418/2019 teria sido proferido pela 1ª Câmara do TCU nos seguintes termos:
" (...) 9.1. considerar revéis Flávio Henrique Boechat de Aguiar e o Centro de Estudos, Promoção e Desenvolvimento de Mercados, para todos os efeitos, com fulcro no art. 12, § 3º, da Lei 8.443/1992, dando-se prosseguimento ao processo;
9.2. acolher parcialmente as alegações de defesa de Luiz Antônio de Passos Curado;
9.3. julgar irregulares as contas de Luiz Antônio de Passos Curado, Flávio Henrique Boechat de Aguiar e do Centro de Estudos, Promoção e Desenvolvimento de Mercados, com fundamento nos artigos 1º, inciso I, 16, inciso III, alíneas 'b' e 'd', 19, caput, e 23, inciso III, alínea 'a', da Lei 8.443/1992, e condená-los solidariamente ao pagamento das quantias a seguir especificadas,  atualizadas monetariamente e acrescidas de juros de mora, calculados desde as datas discriminadas até o efetivo recolhimento, fixando-lhes o prazo de quinze dias, a contar da notificação, para que comprovem, perante o Tribunal, o recolhimento do débito ao Tesouro Nacional:
	Valor
	Data de ocorrência
	Tipo de lançamento

	393.936,00
	09/03/2010
	Débito

	300.000,00
	17/03/2010
	Débito

	59.888,00
	31/05/2010
	Crédito

	59.888,00
	29/07/2010
	Crédito

	59.888,00
	30/08/2010
	Crédito

	59.888,00
	30/09/2010
	Crédito

	59.888,00
	28/10/2010
	Crédito

	59.888,00
	29/11/2010
	Crédito

	3.089,02
	30/07/2010
	Crédito

	3.883,48
	24/08/2010
	Crédito

	3.863,82
	30/08/2010
	Crédito

	1.046,25
	15/09/2010
	Crédito

	4.703,84
	17/09/2010
	Crédito

	1.280,09
	30/09/2010
	Crédito

	278,52
	04/10/2010
	Crédito

	1.290,76
	29/10/2010
	Crédito

	1.197,00
	09/11/2010
	Crédito

	5.783,52
	10/12/2010
	Crédito

	8.938,99
	05/07/2010
	Crédito

	59,45
	28/10/2011
	Crédito

	85,50
	10/05/2012
	Crédito

9.4. aplicar a Luiz Antônio de Passos Curado, Flávio Henrique Boechat de Aguiar e ao Centro de Estudos, Promoção e Desenvolvimento de Mercados a multa individual de R$ 100.000,00 (cem mil reais) , com fundamento no art. 57 da Lei 8.443/1992, fixando-lhes o prazo de quinze dias, a contar da notificação, para comprovarem, perante o Tribunal (art. 214, inciso III, alínea 'a', do Regimento Interno) , o recolhimento da respectiva quantia ao Tesouro Nacional, atualizada monetariamente entre a data do presente acórdão e a do efetivo recolhimento, se paga após o vencimento, na forma da legislação em vigor;
9.5. autorizar, desde logo, nos termos do art. 28, inciso II, da Lei 8.443/1992, a cobrança judicial das dívidas, caso não atendidas as notificações;
9.6. encaminhar cópia desta deliberação ao Procurador-Chefe da Procuradoria da República no Distrito Federal, como previsto no art. 16, § 3º, da Lei 8.443/1992;".
4.	Mais adiante, sob a relatoria, por prevenção, do Ministro-Substituto André Luís de Carvalho, o Acórdão 349/2020 foi prolatado pela 1ª Câmara do TCU nos seguintes termos:
" (...) Considerando que se trata, no presente momento, de embargos de declaração opostos pelo Centro de Estudos, Promoção e Desenvolvimento de Mercados (Instituto Mercadológico das Américas - IMA-DF) e por Luiz Antônio de Passos Curado, como então presidente dessa instituição (gestão: 2004 a 2011) , em face do Acórdão 10.418/2019 proferido pela 1ª Câmara do TCU, ao julgar a tomada de contas especial instaurada pelo Ministério da Agricultura, Pecuária e Abastecimento (Mapa) em desfavor dos ora embargantes diante da total impugnação dos dispêndios inerentes ao Convênio nº 723500/2009 destinado a apoiar o projeto de fortalecimento e integração em rede e a capacidade gerencial das cooperativas no Mato Grosso do Sul;
Considerando que os ora embargantes opuseram os seus embargos à Peça 101 apresentando, em suma, as seguintes alegações: (a) o aludido acórdão teria incorrido em erro material, ao desconsiderar que o comprovante de pagamento da sétima parcela à Fundação Dom Cabral estaria acostado aos autos; (b) o referido acórdão teria sido contraditório, ao reconhecer a possibilidade de contratação de profissional para executar a ação intitulada como 'Estrutura Legal e Suporte Jurídico', mas considerar irregular a contratação do Escritório Renato Oliveira Ramos Advogados Associados; e (c) o Mapa teria cerceado o direito de defesa ao juntar aos autos apenas a parte da documentação existente no processo administrativo interno e ao não produzir as provas solicitadas pelos ora embargantes;
Considerando, todavia, que o prazo legal para interposição de embargos de declaração seria de dez dias, nos termos do art. 34, § 1º, da Lei 8.443, de 1992, contados na forma prevista pelo art. 30 dessa lei;
Considerando que foi identificada a impossibilidade de notificação do representante legal a respeito do aludido Acórdão 10.418/2019, pois teria se mudado para outro endereço profissional diverso do indicado na procuração juntada aos autos (Peça 98) , devendo o referido prazo de dez dias ser contado a partir da publicação do aludido acórdão no Diário Oficial da União (DOU) , nos termos do art. 30 da referida lei;
Considerando que os presentes embargos de declaração teriam sido intempestivamente interpostos em 5/11/2019 (Peça 101) , ou seja, despois do transcurso de vinte dias após a publicação do aludido Acórdão 10.418/2019 no DOU de 16/10/2019 (Seção 1, fl. 114) e o transcurso de doze dias após a comunicação de alteração de endereço profissional feita ao TCU, em 24/10/2019 (Peça 99) ;
Os Ministros do Tribunal de Contas da União, reunidos em sessão da 1ª Câmara, ACORDAM, por unanimidade, com fundamento nos arts. 143, inciso IV, alínea 'b', do Regimento Interno do TCU, em não conhecer dos embargos de declaração opostos pelo Sr. Luiz Antônio de Passos Curado e pelo Centro de Estudos, Promoção e Desenvolvimento de Mercados (Instituto Mercadológico das Américas - IMA-DF) em face do Acórdão 10418/2019-TCU-Primeira Câmara, por serem intempestivos, não atendendo, assim, aos requisitos de admissibilidade previstos no art. 34, § 1º, da Lei 8.443, de 1992 e no art. 287, § 1º, do Regimento Interno do TCU, e determinar que a unidade dê ciência desta deliberação aos interessados:  (...) "
5.	Posteriormente, contudo, sobreveio o Acórdão 8.767/2021 proferido pela 1ª Câmara do TCU, sob a relatoria do Ministro Bruno Dantas, nos seguintes termos:
" (...) VISTOS, relatados e discutidos estes autos em que se aprecia recurso de reconsideração interposto por Luiz Antônio de Passos Curado contra o Acórdão 10418/2019-TCU-Primeira Câmara, 
ACORDAM os Ministros do Tribunal de Contas da União, reunidos em Sessão da Primeira Câmara, diante das razões expostas pelo Relator, em: 
9.1. com fundamento nos arts. 32, inciso I, e 33 da Lei 8.443/1992, conhecer o recurso de reconsideração, dar-lhe provimento e anular o Acórdão 349/2020-TCU-Primeira Câmara;
9.2. restituir os autos ao Relator a quo, para a apreciação dos embargos de declaração à peça 101;
9.3. dar ciência deste acórdão ao recorrente e aos demais responsáveis." 
6.	Por conseguinte, o processo foi restituído ao Ministro-Relator a quo para a presente apreciação dos embargos de declaração acostados à Peça 101; tendo os embargos sido opostos por Luiz Antônio de Passos Curado em face, essencialmente, dos seguintes argumentos: (i) erro material decorrente da informação colocada na fundamentação do acórdão embargado, ao aduzir que foram omitidos os extratos bancários de 14/12/2010 a 31/7/2011, quando, segundo o embargante, esses extratos estariam no processo; (ii) contradição decorrente do suposto reconhecimento da possibilidade das despesas em serviços de assessoria jurídica prestados pela Renato Oliveira Ramos, como entidade contratada, com a ausência de justificativas para a glosa dos valores correspondentes; e (iii) cerceamento da defesa em razão da injustificada falta de acolhimento das solicitações dos responsáveis para que o TCU produzisse as provas com vistas a corroborar as respectivas defesas.
7.	Em outras palavras, enfim, o ora interessado opôs os seus embargos à Peça 101, apresentando, em suma, as seguintes alegações: (a) o aludido acórdão teria incorrido em erro material, ao desconsiderar que o comprovante de pagamento da 7ª parcela à Fundação Dom Cabral estaria acostado ao processo; (b) o referido acórdão teria contradição, ao ter reconhecido a possibilidade de contratação de profissional para executar a ação intitulada como "Estrutura Legal e Suporte Jurídico", mas ter anotado, como irregularidade, a contratação do Escritório Renato Oliveira Ramos Advogados Associados; e (c) o MAPA teria cerceado o direito de defesa, ao promover a juntada no processo, apenas, da parte da documentação existente no processo administrativo interno, não tendo produzido, ainda, as provas então solicitadas pelo ora embargante.
8.	Foi apensado ao presente feito, contudo, o TC Processo 028.555/2014-7, versando ali sobre o pedido de cópia do presente processo pela AGU com vistas à instrução da respectiva ação de cobrança, tendo a SecexAgroAmbiental respondido à referida solicitação.
É o Relatório.

Russielton Sousa Barroso Cipriano (41213/OAB-DF), entre outros, representando Luiz Antônio de Passos Curado.

Procurador Júlio Marcelo de Oliveira.

EMBARGOS DE DECLARAÇÃO. TOMADA DE CONTAS ESPECIAL. ACÓRDÃO 10.418/2019-TCU-1ª CÂMARA. AUSÊNCIA DOS COGITADOS VÍCIOS NO ACÓRDÃO. CONHECIMENTO. REJEIÇÃO. COMUNICAÇÃO.

TOMADA DE CONTAS ESPECIAL (TCE)

Secretaria de Controle Externo da Agricultura e do Meio Ambiente (SecexAgroAmbiental).

Trata-se, no presente momento, de embargos de declaração opostos por Luiz Antônio de Passos Curado, como então presidente do Centro de Estudos, Promoção e Desenvolvimento de Mercados (gestão: 2004 a 2011) , em face do Acórdão 10.418/2019 proferido pela 1ª Câmara do TCU, ao julgar a tomada de contas especial instaurada pelo Ministério da Agricultura, Pecuária e Abastecimento (MAPA) em desfavor do ora embargante diante da impugnação dos dispêndios inerentes ao Convênio nº  723500/2009 destinado a apoiar o projeto de fortalecimento e integração em rede e a capacidade gerencial das cooperativas no Mato Grosso do Sul.
2.	Os aludidos embargos devem ser conhecidos pelo TCU, por atenderem aos requisitos legais e regimentais de admissibilidade, devendo ser no mérito, contudo, rejeitados.
3.	Como visto, o ora embargante opôs os seus embargos de declaração à Peça 101, tendo apresentado, em suma, as seguintes alegações: (a) o aludido acórdão teria incorrido em erro material, ao desconsiderar que o comprovante de pagamento da 7ª parcela à Fundação Dom Cabral estaria acostado ao processo; (b) o referido acórdão teria contradição, ao ter reconhecido a possibilidade de contratação de profissional para executar a ação intitulada como "Estrutura Legal e Suporte Jurídico", mas ter anotado, como irregularidade, a contratação do Escritório Renato Oliveira Ramos Advogados Associados; e (c) o MAPA teria cerceado o direito de defesa, ao promover a juntada no processo, apenas, da parte da documentação existente no processo administrativo interno, não tendo produzido, ainda, as provas então solicitadas pelo ora embargante.
4.	Bem se vê, todavia, que não subsistiria o suposto erro material no referido acórdão, pois a correspondente tentativa de comprovar a regularidade dos pagamentos nessa 7ª parcela em favor da Fundação Dom Cabral deve ser promovida em recurso adequado para a rediscussão de mérito do feito, já que os presentes embargos deveriam ter sido manejados para corrigir a eventual obscuridade, omissão ou contradição na aludida deliberação do TCU.
5.	De igual sorte, não subsistiria a suposta contradição inerente à referida contratação do Escritório Renato Oliveira Ramos Advogados Associados, pois a fundamentação do referido acórdão teria contado com o claro registro no sentido da ausência de previsão para a contratação de assessoria jurídica no plano de trabalho ou de prévia submissão para a aprovação pelo órgão concedente (Peça 88, p. 8) , sem prejuízo de destacar, todavia, que a contratação dos serviços de assessoria não restaria justificada em prol da ação (Estrutura Legal e Suporte Jurídico) , já que a execução dessa ação competiria a Péter dos Santos, até porque teria sido contratado como "responsável pela parceria" pelo Centro de Estudos, Promoção e Desenvolvimento de Mercados (Peça 15, p. 38-40 e 123-126) .
6.	Bem se vê, enfim, que não subsistiria o suposto vício na apreciação do pedido de produção de provas, pois, em sintonia com a Lei n.º 8.443, de 1992, a jurisprudência do TCU estaria firmada no sentido de as normas processuais do controle externo financeiro não deferirem a faculdade de as partes pleitearem a produção de provas pelo próprio TCU, cabendo aos responsáveis produzirem as provas necessárias em pleno exercício da ampla defesa e do contraditório, até porque, em consonância com o princípio republicano da prestação de contas, caberia aos responsáveis promover a efetiva comprovação sobre a plena regularidade de todos os dispêndios com os recursos federais.
7.	Para além, então, de não ter evidenciado os supostos vícios no referido Acórdão 10418/2019-TCU-Primeira Câmara, o ora embargante teria apenas tentado promover a indevida rediscussão de mérito do feito pela estreita via destes embargos de declaração, a despeito de os embargos não servirem como a via adequada para essa finalidade em consonância, assim, com a jurisprudência firmada pelo TCU a partir, por exemplo, dos Acórdãos 2.062/2015, 2.635/2015 e 294/2016, do Plenário, e com a jurisprudência fixada pelo Superior Tribunal de Justiça a partir, por exemplo, do EDcl Resp 351490 no DJ de 23/09/2002, além da jurisprudência fixada pelo Supremo Tribunal Federal em face, por exemplo, do RE 776045 AgR-ED no DJe de 14/12/2016.
8.	Os presentes embargos deveriam, pois, ter sido manejados para corrigir a eventual obscuridade, omissão ou contradição na aludida deliberação do TCU, mas não para intentar o novo julgamento das questões já debatidas pelo Tribunal, até porque deveriam servir especificamente para esclarecer, interpretar ou completar o pronunciamento anteriormente emitido pelo TCU em benefício da melhor compreensão ou inteireza da deliberação em sintonia, por exemplo, com o Acórdão 434/2018-TCU-Plenário; ficando evidente, todavia, que, no presente momento, o ora embargante buscaria apenas rediscutir indevidamente o mérito do correspondente feito.
9.	Importante registrar, enfim, que, apesar de os embargos de declaração acostados à Peça 101 terem sido suposta e formalmente opostos pelo Centro de Estudos, Promoção e Desenvolvimento de Mercados (Instituto Mercadológico das Américas - IMA-DF) , além de Luiz Antônio de Passos Curado, não subsistiria a necessária procuração outorgada pelo IMA-DF em favor do advogado (Russielton Sousa Barroso Cipriano) para esse procedimento, não tendo sido promovido o saneamento desse vício após o contato telefônico junto ao referido advogado, em 25/5/2022, para regularizar a aludida representação processual, e, desse modo, os cogitados embargos pelo IMA-DF seriam ineptos e ineficazes. 
10.	O TCU deve conhecer, portanto, dos embargos de declaração opostos por Luiz Antônio de Passos Curado para, no mérito, rejeitá-los, mantendo inalterado o Acórdão 10418/2019-TCU-Primeira Câmara.
Ante o exposto, pugno pela prolação do Acórdão ora submetido a este Colegiado.
TCU, Sala das Sessões, em 7 de junho de 2022.
Ministro-Substituto ANDRÉ LUIS DE CARVALHO 
Relator